臺灣高等法院民事判決　　　　　　　　　96年度上易字第41號
上　訴　人　甲○○
訴訟代理人　詹文凱律師
被 上 訴人　乙○○
訴訟代理人　官朝永律師
上列當事人間請求履行契約事件，上訴人對於中華民國九十五年
十一月十四日台灣台北地方法院九十五年度訴字第七七七四號第
一審判決提起上訴，經本院於九十六年四月三日言詞辯論終結，
判決如下：
    主    文
上訴駁回。
第二審訴訟費用由上訴人負擔。
    事 實 及 理 由
一、本件上訴人聲明求為判決：(一)原判決廢棄。(二)被上訴人在第
    一審之訴駁回。
    被上訴人聲明求為判決：上訴駁回。
二、被上訴人起訴主張：伊與上訴人於民國（下同）九十四年五
    月五日簽訂補習班讓渡契約書（下稱系爭讓渡契約書），約
    定將伊對於台北市私立勝凱文理短期補習班（下稱勝凱補習
    班）之經營權轉讓與上訴人，上訴人則應分五期給付伊共計
    新台幣（下同）三百萬元；嗣上訴人已依約給付伊第一期至
    第三期之價款，合計二百萬元。依系爭讓渡契約書第二條之
    約定，第四期款五十萬元應於依法令上訴人得辦理設立人兼
    設立代表人之送件登記時給付，待上開登記完成回函時，再
    給付伊第五期款五十萬元，惟因該補習班原本設立登記名義
    為訴外人徐世宇、陳蕙芬，訴外人陳蕙芬已先將補習班經營
    權轉讓與伊，訴外人徐世宇亦已於九十三年十一月十七日將
    經營權轉讓與伊，並於九十四年四月二十九日辦理該補習班
    共同設立登記名義人之退出事宜，依相關補習班之登記管理
    規定，上訴人於一年後即九十五年四月底即得申辦加入為勝
    凱補習班共同設立登記名義人之一。詎伊於九十五年四月十
    九日催告其辦理設立人兼設立代表人登記，竟置之不理，顯
    係以不正當行為阻止條件之成就，依民法第一百零一條第一
    項規定，上開第四期價款及第五期價款合計一百萬元之給付
    條件，均應視為已成就等情，爰依系爭契約之約定，求為命
    上訴人給付價款一百萬元並加付法定遲延利息之判決。
    上訴人則以：被上訴人並非勝凱文理短期補習班之真正所有
    權人，代表人係訴外人徐世宇，則被上訴人轉讓該補習班之
    經營權，自屬無權處分，該契約因之無效。又被上訴人隱瞞
    其非代表人之事實，致伊締約時對當事人之資格發生錯誤，
    並詐稱經營該補習班獲利甚豐，然其經營確有虧損情事，是
    伊亦得依民法第八十八條、第九十二條規定撤銷訂約之意思
    表示。又依台北市短期補習班管理規則第四十七條之規定，
    設立、退出或變更之人數，於一年以內以辦理一次為限，被
    上訴人違反上開規定與伊締約，亦致該契約因違反禁止規定
    而屬無效。縱系爭契約為有效，亦因訴外人徐世宇未通知伊
    辦理相關設立人兼代表人變更登記手續，而被上訴人非真正
    權利人，伊未予配合其催告辦理，自不屬以不正當方法阻止
    條件成就之情形云云，資為抗辯。
三、兩造不爭之事實：
    (一)兩造於九十四年五月五日簽訂勝凱文理短期補習班讓渡契
      約書，約定被上訴人將該補習班之經營權轉讓與上訴人，
      上訴人則應分五期給付被上訴人共三百萬元，上訴人已依
      約先後給付第一期至第三期之價款共二百萬元，尚有第四
      、五期之價款共一百萬元未付（見原審(一)卷八頁至九頁）
      。
    (二)依系爭讓渡契約書第二條之約定，於上訴人依法令得辦理
      設立人兼設立代表人之送件登記時，上訴人即應給付被上
      訴人第四期價款五十萬元；於上開登記完成回函時，再給
      付被上訴人第五期價款五十萬元（見原審(一)卷八頁至九頁
      ）。
    (三)上開補習班於兩造簽訂系爭讓渡契約時，其設立人兼設立
      代表人為訴外人陳蕙芬，被上訴人並非設立人或設立代表
      人（見本院卷二五頁之該補習班變更資料表）。
    (四)被上訴人已於九十五年四月十九日以郵局存證信函催告上
      訴人辦理該補習班設立人及設立代表人之變更登記（見原
      審(一)卷十一頁至十二頁）。
四、被上訴人主張兩造於簽訂系爭讓渡契約書後，上訴人除已依
    約給付伊第一期至第三期之價款，合計二百萬元外，其餘第
    四期款及第五期款各五十萬元，合計一百萬元，依台北市短
    期補習班管理規則第四十七條規定，可辦理設立人退出、變
    更登記時之九十五年四月十九日催告上訴人辦理設立人兼設
    立代表人變更登記，竟置之不理，顯係以不正當行為阻止條
    件之成就，依民法第一百零一條第一項規定，上開第四期價
    款及第五期價款合計一百萬元之給付條件，均應視為已成就
    等情。雖為上訴人所否認，並以前開情詞置辯，惟查：
  (一)兩造訂立系爭讓渡契約書前，曾於九十四年四月七日簽訂補
    習班買賣契約書（下稱系爭買賣契約書─見原審卷二三頁至
    二四頁）；復於系爭讓渡契約書第九條約明本件辦理設立人
    變更之條件為：此二份契約書如有不同時，應適用系爭讓渡
    契約書（見原審(一)卷九頁），為兩造所不爭執。再觀諸兩造
    已於系爭買賣契約書第四條約定：該契約買賣價款係依設立
    人變更登記流程支付，並註明此變更登記流程為：「依法令
    先辦理徐世宇設立人兼設立代表人變更，另陳蕙芬共同設立
    人之身分，依法則須設立人兼設立代表人之變更滿一年後，
    方可再行變更」，足見兩造於九十四年四月七日簽訂系爭契
    約書時，上訴人對勝凱補習班當時登記之設立人兼設立代表
    人為訴外人徐世宇，另一登記之設立人為訴外人陳蕙芬，而
    被上訴人並非該補習班所登記之設立人或設立代表人一節，
    顯已知悉，而與被上訴人先後簽訂系爭買賣契約書及系爭讓
    渡契約書，顯難認上訴人於締約當時對被上訴人並非勝凱補
    習班設立人兼代表人之登記名義人有何陷於錯誤之情事，是
    上訴人抗辯伊已依民法第八十八條規定，撤銷該締約之意思
    表示云云，殊屬無據。
  (二)按以不能之給付為契約之標的者，其契約為無效。但其不能
    情形可以除去，而當事人訂約時並預期於不能之情形除去後
    為給付者，其契約仍為有效，民法第二百四十六條第一項定
    有明文；又補習班設立人得增加、退出或變更，但其退出或
    變更之人數不得超過原設立人總人數二分之一，且一年內以
    辦理一次為限，台北市短期補習班管理規則第四十七條亦定
    有明文。查兩造於系爭買賣契約書第四條及系爭讓渡契約書
    第二條第四期款均已約明：「先依法令辦理訴外人徐世宇設
    立人兼設立代表人之變更；另訴外人陳蕙芬共同設立人之身
    分，依法則需待設立人兼設立代表人之變更滿一年後方可再
    行變更」（見原審(一)卷八頁、(二)卷二三頁），為兩造所不爭
    執；而被上訴人早在與上訴人締約前之九十三年十一月十七
    日即與訴外人徐清松、徐世宇訂立和解書，約明將該補習班
    之實際經營權全數讓與被上訴人（見原審(二)卷二十頁至二二
    頁）；嗣訴外人徐世宇更已依兩造簽訂系爭買賣契約書第四
    條及系爭讓渡契約書第二條第二款約定之條件，於九十四年
    四月二十九日送件向台北市政府教育局申辦其退出擔任該補
    習班共同設立人之登記，並改由訴外人陳蕙芬擔任設立代表
    人等情，亦據被上訴人提出和解書及台北市勝凱文理短期補
    習班致台北市政府教育局書函可稽（見原審(二)卷二十至二二
    頁、(一)卷十頁），復為上訴人所不爭執。準此，台北市短期
    補習班管理補習班規則第四十七條雖就補習班設立人之退出
    或變更，退出或變更之人數不得超過原設立人總人數二分之
    一，且一年內以辦理一次為限之禁止規定，惟兩造既約定於
    訴外人徐世宇辦理退出登記滿一年後，再辦理訴外人陳蕙芬
    擔任設立代表人之退出登記與上訴人為設立代表人之登記，
    依民法第二百四十六條第一項但書之規定，其契約應屬合法
    有效。又關於訴外人陳蕙芬部分，兩造所簽訂之系爭讓渡契
    約書已於第八條約明：被上訴人須負責上訴人與訴外人陳蕙
    芬間之經營協議書約定事宜（見原審(一)卷九頁）；嗣被上訴
    人並已依約於同日促成上訴人與訴外人陳蕙芬達成經營協議
    書之簽訂，並約明訴外人陳蕙芬同意配合被上訴人與上訴人
    間之讓渡契約書之履行，及後續上訴人辦理該補習班設立代
    表人登記事宜等情，亦有該經營協議書可稽（見原審(二)卷二
    五頁），且為上訴人所不爭執。足見上訴人所為之上開抗辯
    ，應不足取。
五、上訴人雖另抗辯被上訴人於簽訂系爭讓渡契約書時，向伊詐
    稱該補習班獲利甚豐，實則該補習班之經營發生虧損，伊係
    受詐欺而訂立系爭讓渡契約書云云，惟為被上訴人所否認，
    且觀諸系爭讓渡契約書並未有被上訴人有向上訴人保證該補
    習班獲利甚豐之約定，而上訴人復不能舉證以實其說，則上
    訴人抗辯伊得依民法第九十二條規定，撤銷系爭讓渡契約書
    所為之意思表示云云，即屬無據。
六、兩造已於系爭讓渡契約書第二條第四款約定：「依法令於辦
    理甲方（即上訴人）為設立人兼設立代表人送件登記時，由
    甲方支付五十萬元」；並於第五款約定：「甲方為設立人兼
    設立代表人文件登記完成回函時，由甲方支付五十萬元」（
    見原審(一)卷八頁），為兩造所不爭執。茲被上訴人以訴外人
    徐世宇既已依約於九十四年四月二十九日向台北市政府教育
    局申辦其退出擔任上開補習班之共同設立人登記，依台北市
    短期補習班管理規則第四十七條規定，於一年後即得再辦理
    訴外人陳蕙芬之設立人兼設立代表人之退出登記，及上訴人
    為設立人兼設立代表人之變更登記。被上訴人已於九十五年
    四月十九日以郵局存證信函催告上訴人於文到十日內辦理上
    開補習班之設立人兼設立代表人變更登記事宜，惟上訴人迄
    今仍不願配合辦理上開變更登記，亦不依約給付該第四期及
    第五期價款合計一百萬元，業據被上訴人提出該存證信函暨
    掛號回執可稽（見原審(一)卷十一頁至十二頁），且為上訴人
    所不爭執。按因條件成就而受不利益之當事人，如以不正當
    行為阻其條件之成就者，視為條件已成就，民法第一百零一
    條第一項定有明文。上訴人既自認有收受被上訴人之上開催
    告函，迄今仍拒不辦理該補習班設立人兼設立代表人之變更
    登記（見原審(二)卷四八頁之準備書狀），依系爭讓渡契約書
    第二條第四期款及第五期款之約定，該補習班設立人及設立
    代表人之變更登記手續送件，及完成上開登記主管機關回函
    ，既為上訴人依約應否給付該第四期、第五期價款之條件，
    而上訴人將因各該條件之成就而受有依約應給付上開第四期
    及第五期價款之不利益，其經被上訴人催告其辦理後，既無
    正當理由而拒不履行，自屬以不正當行為阻止條件之成就，
    依上開規定，應視為上訴人依約應給付該第四期、第五期價
    款之條件均已成就，則被上訴人據以請求上訴人如數給付該
    約定之第四期、第五期價款各五十萬元，合計一百萬元，應
    屬有據。
七、從而，被上訴人依據系爭讓渡契約書之約定，請求上訴人給
    付該第四期、第五期價款共計一百萬元，及自起訴狀繕本送
    達之翌日即九十五年七月二十九日起，至清償日止，按年息
    百分之五計算之利息，自屬應予准許。原審所為上訴人敗訴
    之判決，核無違誤。上訴論旨仍執前詞指摘原判決不當，求
    予廢棄改判，為無理由。
八、至兩造其餘之攻擊或防禦方法及未經援用之證據，經本院斟
    酌後，認為均不足以影響本判決之結果，自無逐一詳予論駁
    之必要，併此敘明。
據上論結，本件上訴為無理由，依民事訴訟法第四百四十九條第
一項、第七十八條，判決如主文。
中　　華　　民　　國　　96　　年　　4 　　月　　24　　日
　　  　　　　　　　民事第六庭
                        審判長法　官  林鄉誠
　　　　  　　　　　　　      法　官  許紋華
　　　　　  　　　　　　      法　官  楊豐卿
正本係照原本作成。
不得上訴。
中　　華　　民　　國　　96　　年　　4 　　月　　24　　日
　　　　　　　　　　　　　　　書記官  殷丹妮
